行　政　法　院　判　決　　　　　　　　　　　　　八十八年度判字第二九七二號
　　原　　　告　甲○○
　　被　　　告　財政部台灣省北區國稅局
右當事人間因綜合所得稅事件，原告不服行政院中華民國八十七年十一月十日台八七
訴字第五七九○九號再訴願決定，提起行政訴訟，本院判決如左︰
　　主  文
原告之訴駁回。
　　事  實
緣原告八十二年度綜合所得稅結算申報，被告以其漏報取自國防部中山科學研究院（
以下簡稱中科院）之薪資所得計新台幣（下同）二四二、三五二元，乃核定補徵稅額
二六、八○八元，原告不服，就取自中科院薪資所得二四二、三五二元部分，申經復
查結果，未准變更。提起訴願、再訴願，均遭決定駁回，遂提起行政訴訟，茲摘兩
造訴辯意旨如次：
原告起訴意旨及補充理由略謂：一、系爭所得（品位加給、技術加給部份）應免徵所
得稅：（一）按蔣總統於五十五年鑑於國際情勢日緊，國防科技必須力求自主，以使
國家屹立不搖，遂根據動員戡亂時期臨時條款第四條戡亂時期本憲政體制授權總統得
設置動員戡亂機構，決定動員戡亂有關大政方針。第五條總統為適應動員戡亂需要，
得調整中央政府之行政機構、人事機構及其組織所授予的權力，創立中山科學研究院
，並依據憲法第一百六十五條國家應保障教育、科學、藝術工作者之生活，並依國民
經濟之發展，隨時提高其待遇（以下簡稱憲法第一百六十五條），第一百六十六條國
家應獎勵科學之發明與創造，保護有關歷史、文化、藝術之古蹟、古物。（以下簡稱
憲法第一百六十六條），第一百六十七條國家對於左列事業或個人，予以獎勵或補助
．．．三、於學術或技術有發明者。．．．（以下簡稱憲法第一百六十七條第三項）
及所得稅法第四條左例各種所得免納所得稅．．．第八款．．．研究機關團體．．．
為勵進修、研究或參加科學或職業訓練給與之學金或研究考察補助費．．．」為
法源，核予中科院非軍職員工部分所得（即品位加給、技術加給）稅免徵所得稅，並
稍為彌補軍文職人員（至今軍官品位加給仍為免稅）同工不同酬之憾，並為網羅滯留
海外人才，歸國效命之有利因素。（二）；被告以「個人之綜合所得總額，以其全年
左列各類所得合併計算之．．．第三類：薪資所得．．．凡公、教、軍、警、公私立
事業職工薪資及提供勞務者之所得：薪資所得之計算，以在職務上或工作上取得各種
薪資收入為所得額。前項薪資包括：薪金、俸給、工資、津貼、歲費、獎金、紅利、
各種補助費及按月或按年分期給付之退休金或養老金．．．。」為所得稅法第十四條
第一項第三類所明定。又以原告於中科院服務期間所取得之品位加給、技術津貼為按
月給付，其性質屬於經常性研究補助費，且符合第四條第八款但書「為提供勞務之所
得不在此限」為理由，突於八十三年變更認定開始徵稅，並依所得稅法第二十一條核
課期間為五年之規定，追溯五年。（三）細察所得稅法第十四條第一項第三類其中所
列雖有各種補助費之謂，唯同條文但書亦稱如符合第四條各款規定者不在此限，此即
表示所得稅法明確揭示人民之各類所得，如係符合第四條各款規定，即應免稅，此乃
「租稅法定主義」之要義，被告豈可一面聲稱原告取自中科院之「品位加給、技術津
貼」為經常性『研究補助費』，一方面又稱應予課徵追溯，明顯違犯法理；況第十四
條第一項第三類所稱按月按年給付者，僅限於退休金或養老金，被告為達徵稅之目的
，創造『經常性』之名詞，套用於原告『研究補助費』之上，以符合第四條第八款但
書之規定，顯見被告有擴張解釋法律之嫌，據此原告主張系爭金額仍為免稅。二、被
告違反行政命令生效日期之規定：（一）被告主張系爭「品位加給、技術津貼」是否
應稅，已於六十八年台財稅三八五○一號函補充解釋在案，原告自應受該函拘束，應
予課稅，查該函為一「徵免原則」，其受達機關為扣繳義務人「中科院」之主辦會計
，其中闡述：「一、凡依職級按月定額發給者，屬研究人員之薪資所得，應辦理扣繳
，並於年度申報綜合所得稅。二、如係按研究計畫個案給付，並非通案按職級、按月
給付者，則為研究補助費，依法可免納所得稅．．．」(1)如前開所述，本件系爭所得
，當年補充解釋，顯然授權扣繳義務人，依事實認定究為何者﹖是否為應稅或免扣繳
。而扣繳義務人，依據系爭所得，其發放之理由為獎勵科學研究，且係個案申請，認
定符合第四條第八款之規定，免納所得稅。(2)扣繳義務人並曾函文被告，告知此一決
定：查中科院八十一年十一月三日訓誠字一六八七三號函說明該院各類薪資扣繳所
得狀況，略以該院自年度開始即訂有各項研究計畫，並按照研究計畫逐日實施，各項
研究計畫除一般經費外，為獎勵科技人員竭盡心智參與研發工作，另編列研發人員研
究補助費（品位加給、技術津貼）．．．足證系爭所得確為研究補助費，且為個別計
畫，分別編列，且僅研發人員始得受領，並非如被告所言為通案給與。(3)財政部賦稅
署於八十年一月四日就納稅義務人所提出中科院非軍職人員薪資所得繳稅未盡合理之
建言，移交桃園縣稅捐稽徵處查明；經該處大溪分處派員瞭解調查結果，略以：「．
．．據中科院稱其員工薪資係分本俸及品位加給（技術加給）（研究補助費）兩部分
，本俸依法課稅，至品位、技術加給依所得稅法第四條第八款規定，依法免納所得稅
。並函復納稅義務人略以：「中科院員工研究（技術）加給，係政府為獎勵科技人員
科技研究工作之研究補助費，此研究補助費台端建議應改成單一薪俸核課綜合所得稅
，以健全所得稅制，此案俟所得稅法修正時一併建議上級單位參採」。本案系爭所得
依上開所陳，迨至八十年稅捐機關仍視為免稅所得。(4)溯自八十一年七月一日被告成
立，對中科院給付之「品位加給」與「技術津貼」究竟可否適用所得稅法第四條第八
款規定免課所得稅，滋生疑義，乃以八十二年四月十五日北區國稅三第八二○○七三
○七號函財政部建議「考量中科院薪給制度對研究補助費性質之加給未按個案給付，
致應列入課稅範圍之因素，採不溯既往原則；明定自八十二年度起，中科院非軍職人
員研究補助費性質之品位加給、技術津貼均應列入薪資所得扣繳範圍，並應依法申報
綜合所得稅。」(5)被告乃依前項函文之精神自八十三年九月變更認定，要求扣繳義務
人對系爭所得開始徵稅，並以核課期間為五年為由，追溯原告自七十九年以迄八十三
年之『研究補助費』。原告以為法律之本文未曾修訂，且未見其它補充解釋變更六十
八台財三八五○一號函，遂提請財政部及行政院解釋，遲至八十四年十月七日行政院
始以八十四年台財字三七○○七號函補充解釋：略以「品位加給、技術津貼」．．．
與現行法令不合，應予課稅．．．」爾後八十五年財政部始函釋，變更認定系爭所得
應予課稅並追溯五年。(6)依上開說明，明顯可知無論財政部六十八台財稅三八五○一
號函，或行政院八十四台財三七○○七號函皆為補充解釋法律之解釋令，此點亦由鈞
院八十七判字第二○一九號理由欄說明『．．．而首揭所得稅之規定一直未變更，僅
補充解釋稅法之行政院及財政部之函釋變更．．．』，為諸位評事先生所確定，故行
政院八十四台財稅三七○○七號函為補充財政部六十八台財稅三八五○一號函之不足
，由是財政部台財三八五○一函則為補充所得稅法第四條第八款之不足。被告自應遵
循其上級機關行政院七十八年四月二十九日台七十八規字第一○九○四號函行政命令
生效日期之規定第二項「『．．．至如行政機關本於職權就法規條文未規定事項所作
之補充規定，應自補充規定下達日生效』亦經本院七十一年二月十四日台七十一財字
第四五四七號函釋有案．．．」之規定，自八十四年十月十八日起始得對系爭所得課
徵所得稅，而不應另生追溯五年之議，合該指明。三、政府機關對人民之信賴應予保
護：（一）又按「機關之間對法條施行若有爭議，在爭議未確定之前，如對人民權益
有所影響，應選擇對人民最有利之方法為之。」此法治國家於行政權作用之基本原則
下，為避免侵害人民權利，所應有之當然限制。況且，如果其中之一機關施行之結果
為對人民有利之授益處分，且其依據者係前已核定之行政命令或機關與人民簽訂契約
時之固有宣示，則縱或與其他機關間有爭議，最後結果如何，也不能因此否認原有之
授益結果，加以追回，或有追回之必要時，亦應由作成授益決定之機關代為負擔。而
此行政作用上之限制，是基於基本法理「誠信原則」，及衍伸至行政法上即為「信賴
保護原則」及「不溯及既往原則」之原理而生，以避免人民對國家法治之不信任，而
導致其他惡劣之後果（參鈞院七十年度判字第九七五號、七十一年度判字第一一一○
號、七十九年度判字第二○九五號行政法院裁判要旨。（二）故公法之爭訟，應有右
述「信賴保護原則之適用」（參鈞院七十六年判字第四七四號判決），蓋不管行政機
關之決定是否合法，除重大且明顯之瑕疵或其違法係可歸責於納稅義務人外，行政機
關之行為一經表露於外，人民通常會對其所造成「法律狀態」之存續寄以信賴，並依
之作為行為依據，此種信賴，應受保護，否則人民將生活於不確定之法律狀態中。（
三）再就財稅機關之作為以觀，除前項所述外，財政部賦稅署於八十年一月四日就納
稅義務人所提出中科院非軍職人員薪資未盡合理之建言，移交桃園縣稅捐稽徵處查明
，經該處大溪分處派員調查瞭解結果，略以：「據中科院稱其員工薪資係分本俸及品
位加給（技術加給）兩部分，本俸依法課稅。至品位『技術』加給依所得稅法第四條
第八款規定為研究補助費，依法免納所得稅。」（四）溯自八十一年七月一日被告成
立，對中科院給付之「品位加給」與「技術加給」究竟可否適用所得稅法第四條第八
款規定免課所得稅，認滋生疑義，乃於八十二年四月十五日以北區國稅三第八二○○
七三○七號函財政部建議「考量中科院薪給制度對研究補助費性質之加給未按個案給
付，致應列入課稅範圍之因素，採不溯既往原則；明定自八十二年度起，中科院非軍
職人員研究補助費性質之品位（技術）加給均應列入薪資所得扣繳範圍，並應依法申
報綜合所得稅。」以１政府機關乃屬一體，尚不得因編制之改變，而否認前者作為，
是以在未有新函令發布前，自不應因編制之改變，肆意將免稅所得改為應稅所得。２
又被告亦坦承系爭品位加給（技術加給）究竟是否合於免稅要件滋生疑義，並於同函
中亦建議「採不溯既往原則；明定自八十二年度起．．．」，依右述足證財稅機關亦
認定系爭品位加給（技術加給）為免稅所得，政府對於人民信賴應予保護。（五）聯
合報八十七年二月二十六日報導：今年起中小學教師之課後輔導、暑期藝術活動所得
，要開始繳納所得稅。（賦稅署長王得山表示，過去財政部不瞭解中小學教職員有政
府發放薪資以外所得，最近有人向財政部查詢，財政部在研究稅法規定後，發現這類
所得並不是稅法規定之免稅範圍，因此發布新解釋令，並且由今年起適用）。檢視此
篇報導，原告赫然發現財稅單位並未就另發現應徵之稅捐者，依法應補徵教職員五年
漏稅額並予於處罰，僅以「不瞭解」一詞帶過。顯示不能維持法律之一致性，吃軟怕
硬，對原告不公。（６）自立晚報八十七年五月二十三日報導中科院之成立創始，及
現今面臨的困境，追課品位（技術）加給所引起抗爭事件，十分詳實，其中提及中科
院為蔣介石總統一聲令下而創立，顯然一般輿論亦承認中科院之創立，來自於動員戡
亂時期所賦於總統權利而成立的研發機構，其享有免稅之租稅優惠待遇，是可以推論
而得。四、原告認定中科院就其命名、成立背景及動機、三十年來的研發成就，自有
憲法第一百六十五條、第一百六十六條、第一百六十七條規定之適用，復經稅捐稽徵
人員依所得稅法第九十五條所授與法定認證權利，歷經二十五年的認證，國防部及中
科院代表國家所核予中科院非軍職員工品位加給（技術加給）免稅的法律效力為已確
立。以政府本屬一體，對於人民之承諾有不可不履行而分割承擔責任之義務；被告縱
或認為原先之承諾有更改之必要時，應依法為補充解釋，並遵行上級機關（行政院）
對行政命令生效日期之規定，不溯既往以維信賴保護原則。且依據中央法規標準法第
十一條法律不得牴觸憲法，命令不得牴觸憲法或法律，下級機關訂定之命令不得牴觸
上級機關之命令的規定，足證財稅機關擴張解釋引用所得稅法第四條第八款但書規定
及不當引用稅捐稽徵法第二十一條第一款之述卻追課中科院非軍職員工受領自國防
部及中科院代表國家所核予之品位加給（技術加給）免稅部分之所得稅，實為不當。
五、鈞院對於同一法律條文之詮釋，於法有違：人民固然有納稅之義務，但必須以法
律定之，以杜徵、納雙方之爭議，減少人民的痛苦感，是謂「租稅法定主義」；人民
為「權利主體」並非「權利客體」，是與國家行政權站在平等地位上的，這是先進法
治國家行政法的圭臬，不可替代的主流思想。在傳統的威權政治文化裡，卻呈現行政
法不完備，或是過度保護行政機關的現象，作出「不教而誅」的錯誤判決。姑不論新
的「行政程序法」，已規範未來行政機關不論是制定行政命令或作成行政處分，都必
須尊重人民的參與權。法律規定，行政機關頒布行政命令或作成行政處分前，必須讓
人民調閱相關文件，表達意見甚至召開公聽會，必要時還要舉行言詞辯論的法制，何
時公布實施﹖即現今之中央法規標準法都已略具此一法治思想之雛形，且其為規範憲
法與法、法與法之間、法與命令之間之關係已甚為完備，可謂僅次於憲法的法中之法
，是以其第一條「中央法規之制定、施行、適用、修正及廢止，除憲法規定外，依本
法之規定。」可證其效力。今原告援引其中規定，為自身之權利之保障而興訟，乃是
天經地義之事。原告依該法第十六條「法規對其他法規所規定之同一事項而為特別規
定者，應優先適用之。其他法規修正後，仍應優先適用。」（特別法優於普通法之原
則）第十七條「法規對某一事項規定適用或準用其他法規之規定者，其他法規修正後
，適用或準用修正後之法規。」（法規修正後之適用或準用第十八條「各機關受理人
民聲請許可案件適用法規時，除依其性質應適用行為時之法規外，如在處理程序終結
前，據以准許之法規有變更者，適用新法規，但舊法規有利於當事人而新法規未廢除
或禁止所聲請之事項者，適用舊法規。」（從新從優原則）等法規相互關係之規範，
以無可置疑的主張所得稅法第九十四條第一項「扣繳義務人於扣繳稅款時，應隨時通
知納稅義務人，並依本法第九十二條之規定，填具憑單發給納稅義務人，如原扣稅額
與稽徵機關核定稅額不符時，扣繳義務人於繳納稅款後，應將溢扣之稅款退還納稅義
務人；不足之數由扣繳義務人補繳，但扣繳義務人得向納稅義務人追償之」第八十九
條第二項「扣繳義務人未履行扣繳義務責任，而有行蹤不明或其他情事，致無從追究
者，稽徵機關得逕向納稅義務人徵收之」的規定，為最有利於納稅義務人，其中尤以
「致無從追究者」為最具關鍵之字眼，蓋中科院為國家機關，非無從追究者也，容稍
後辯正。復查鈞院六十八判字第七六七號：「．．．事業給付利息時，應依規定扣取
稅款，如未扣稅款者，應責令其賠繳。」六十九年度判字第五號判決要旨：「．．．
營利事業登記所記載之負責人，對於薪資、租金及利息之所得稅，未依法扣繳，被查
覺後，復未於期限內提出申辯，稽徵機關應責令其賠繳未依法扣繳之所得稅款。」七
十年度判字第三九九號判決要旨：「．．．舞廳支付舞女之鐘點費，如涉嫌短扣稅款
者，應責令舞廳負責人賠繳。」七十四年度判字第一五三七號判決要旨：「．．．利
息所得稅扣繳義務人，未依規定扣繳稅款者，應負補繳稅款之責。等判決例子，皆可
見鈞院以往對民間事業主以所得稅法第九十四條第一項嚴懲的立場，何以換到行政院
、國防部、中科院等官方老闆時，骨氣就沒有了﹖難道這些舞女、民間企業的員工及
利息所得不是納稅義務人，且更有特權可以變更納稅人納稅義務順位呢﹖明顯違反行
政法上「禁反言」之原則。如果民間企業主群起效尤，舉中科院（事業主為國家，而
非中科院院長或主辦會計）未履行扣繳義務人之義務卻可以免責之事由，同樣不履行
扣繳義務，則稅制另一種崩盤的責任，不是賭氣呈一時之快之判決者所能承擔。由以
上例證，原告嚴正的主張以憲法第七條：「中華民國人民，無分男女、宗教、種族、
階級、黨派，在法律上一律平等。」之平等原則及所得稅法第九十四條第一項、第八
十九條第二項之規定為符合稅捐稽徵法第四十八條之三「．．．適用最有利納稅義務
人之法律」之從新從優原則。六、本案請維護程序正義：「程序正義」是行政法的一
項重要原則，值此司法改革之際，違背「程序正義」及「不教而誅」的中科院非軍職
員工五年補課稅的平反，就是諸位評事大人名垂青史最佳機會。中科院於五十五年成
立時，就已有「品位加給、技術津貼」之給與，直至六十八年，由中科院員工具名檢
舉未依法納稅，財政部函請國防部查明給付性質，已經歷十三個寒暑；且國防部更以
基於業務機密之理由無從提供，為證。況財政部雖擬具處理辦法，報奉行政院函準予
備查，並於同年十一月三十日以台財稅三八五○一號函復國防部徵免原則，唯行政院
、國防部、中科院基於國防武器自主研發政策需要，並未示知員工知悉。且財政部雖
發文給國防部後，歷經十四載（六十九年至八十二年），卻無進一步具體作為，實在
難於令人相信，唯一合理的解釋，就是配合國防部武器自主研發的政策，而不作為。
又財政部稅制委員會復以七十九年、八十三年、八十七年所編印各版所得稅彙編中，
分別以10.18.台財稅第七九○七一四三三四號函、8.台財稅第八三一六○七六六
一號函、9.台財稅第八七一九六五三六六號函再三向人民宣示，凡未編入該年度
版之「本部及各權責機關所對外發布舊函示，非經其重行核定，一律不再援引適用」
，經遍查其七十九年、八十三年、八十七年度版之所得稅法令彙編中皆未列入財政部
六十八台財稅三八五○一號函及行政院台八十四財三七○○七號函，依上開各年度版
所得稅法令彙編首揭各函示之意旨，應為無效之函示，必經各權責機關重新核定後，
始重新生效。更可證其為配合國防武器自主研發政策而採的相對措施。行政院院會議
及各權責機關內部之協調、會議之意見，除非對外正式發布，否則人民無從知悉，是
以國防部、財政部、基於國防武器自主研發政策之需要，秘而不宣六十八台財稅三八
五○一號函，人民自無義務受其拘束。且中央法規標準法第七條：「各機關依其法定
職權或基於法律授權訂定之命令，應其性質分別下達或發布，並即送立法院。」明
白規定上述台財三八五○一號及行政院台八十四財三七○○七號函，應送立法院備查
。顯然行政機關未送立法院備查，便宜行事之心態，更不合本節首揭行政法「程序正
義」之原則，故依前開各年度版之所得稅法令彙編首揭各函示之意旨，行政院及財政
部如欲起課中科院非軍職員工品位加給或技術津貼之稅賦，必須立刻重新函示，方能
起課。七、中科院非軍職員工補稅事件，明顯牴觸憲法：中科院是根據動員戡亂臨時
條款第四條戡亂時期本憲政體制授權總統得設置動員戡亂機構，決定動員戡亂有關大
政方針及第五條總統為適應動員戡亂需要，得調整中央政府之行政機構、人事機構及
其組織所授予總統之權力，而由蔣介石總統創立的。歷任行政院長亦皆依據憲法第一
百六十六條「國家應獎勵科學之發明與創造．．．」（以下簡稱一百六十六條）及第
一百六十七條「國家對於左列事業或個人，予于獎勵或補助．．．三於學術或技術有
發明者．．．（以下簡稱憲法第一百六十七條第三項為法源），核予中科院非軍職員
工部分所得（即品位加給、技術津貼）免徵所得稅之租稅優惠，苟非有此法源依據，
否則中科院非軍職員工歷經二十五載（從民國五十五年起以迄民國八十三年止）漫長
歲月「品位加給、技術津貼」皆未依法扣稅，則歷任行政院長、財政部長、國防部長
皆難逃包庇縱容犯罪之事實，而中科院非軍職員工依所得稅法第八十九條第二項之「
．．．致無從追究．．．」之規定，及刑法第十三條「行為人對於構成犯罪之事實，
明知並使其有意發生者為故意。行為人對於構成犯罪事實，預見其發生而其發生並不
違背其本意者以故意論。」等刑法規定，要求追究歷任行政院長、財政部長、國防部
長之教唆刑責，更振振有辭了。雖然憲法第十九條明定人民有納稅之義務，歷任行政
院長、財政部長、國防部長亦必皆考量過，將給予中科院非軍職員工之薪資，分為本
薪、及品位加給、技術津貼兩大部分，而本薪部分依法扣稅，使其合乎憲法第十九條
人民有納稅之義務之規定，至於品位加給、技術津貼部分則依憲法第一百六十六條及
第一百六十七條之獎勵原則，予以免稅獎勵，此種處置堪稱允當。所以中科院非軍職
員工品位加給、技術津貼之免稅實體，雖未明載入所得稅法第四條所列舉諸免稅事由
中，但條列式之事項，難免掛一漏萬之誤，要之憲法本文第一百六十六條、第一百六
十七條及增修條文第十條基本國策皆強調「國家應獎勵科學技術發展及投資，促進產
業升級．．．」已明示保障科學研究者應予獎勵，實無劃蛇添足之必要。況且「人腦
更為研發之動力」，實較企業投資者更應以獎勵，蓋光有資金，卻無可用之人腦，促
進產業升級不過是一場空談吧。又查憲法二十二條「凡人民之其他自由及權利，不妨
害社會秩序，公共利益者，均受憲法保障。」（以下簡稱第二十二條）第二十三條「
以上所列舉之自由權利，除為防止妨礙他人自由，避免緊急危難，維持社會秩序或增
進公共利益所必要者外，不得以法律限制之。」又十分明白的界定，人民之其他自由
及權利均受憲法之保障，蓋中科院非軍職員工受歷任行政院長、國防部長之託，執行
國家暨定的國防武器自主研發政策，先後完成IDF 戰鬥機、雄峰飛彈、天劍一型、二
型飛彈、天劍二型陸射型飛彈（取代向美採購之刺針飛彈即省下數億美金之經費）等
等可公布或不可公布之科技，顯然都是增進公共利益（外購科技或武器，都較以往有
利），維持社會秩序（兩岸軍力不致失衡太多，導致對岸軍事冒險），保護他人（非
妨礙他人）自由，避免緊急危難（兩岸軍力不致失衡太多，導致對岸軍事冒險）之事
業功蹟，因之而獲得主政者之租稅勵優惠權利，是合乎憲法第二十三條「．．．不
得以法律限制之。」的保障。倘若鈞院不作如是觀，則歷任行政院長、國防部長將難
逃包庇縱容逃漏稅之責，而國防武器自主研發之政策則為禍國殃民之國策。八、人民
為執行基本國策，且合乎憲法第二十三條之要件所獲得的權利．．．自不得以法律限
制之。歷任行政院長、財政部長、國防部長基於憲法第一百六十六條及第一百六十七
條及憲法增修條文國家應獎勵科學研究與發明的基本國策，核予中科院非軍職員工之
本薪為應稅所得，使合於憲法第十九條：「人民有依法律納稅之義務」，而將「品位
加給、技術津貼」以合以基本國策及憲法第二十二條、第二十三條「人民之其他自由
與權利．．．」「．．．不得以法律限制之」之保障要件如本文末段所揭示之理由予
於免稅勵，納稅與免稅，並行不悖，實為允當，所以歷經四分之一世紀（二十五年
）「品位加給及技術津貼」皆為免稅所得，苟非有憲法明文保障，則歷任行政院長、
財政部長、國防部長皆難逃縱容包庇逃漏稅之責。而鈞院對於所得稅法第九十四條第
一項及第八十九條第二項之判決，竟然官民有別，可能引起民間扣繳義務人群起效尤
，而致稅制另一種崩盤，是不可不慎也；且其為稅法及中央法規標準法所明定為對納
稅義務人為最有利之規定，理應擇用之，以符「平等原則」、「禁反言原則」，維持
憲法之尊嚴於不墜。為此，請行言詞辯論，並命中科院參加訴訟，查明事實後，判決
撤銷原處分及一再訴願決定等語。
被告答辯意旨略謂：一、中科院之預算雖分別依計畫編列人事費支應其員工之各項給
與，但實際上領受「科技品位加給」或「技術津貼」之非軍職人員，無論配屬之單位
或參與不同計畫，悉依該院所訂「科技人員品位加給支給標準表」、「技術員薪給標
準表」之等級，每月按職級定額領取「科技品位加給」或「技術津貼」。該院與其聘
僱人員之約定事項亦載明所指薪給，除實物代金及眷補費外，包括全部給與，是以該
院非軍職人員所領受之「科技品位加給」或「技術津貼」，核屬其因提供勞務所取得
之報酬，另被告於八十二年間曾派員前往該院現場瞭解結果，該院支付非軍職人員之
「科技品位加給」及「技術津貼」係採按月給付方式，原核定以系爭薪資所得（研究
補助費或品位加給）二四二、三五二元，併課當年度綜合所得額，核定應補稅額二六
、八○八元，要無不合。二、至原告主張於申報所得稅時，即依當年度扣繳憑單誠實
申報，而今中科院復掣發扣繳憑單，被告怠於事實之認定，而以扣繳憑單之掣發與否
為課稅之認定標準，且在認定標準未明確前，追溯補徵系爭所得之綜合所得稅，實有
悖依法課稅原則乙節；按財政部六十八年十一月三十日台財稅第三八五○一號函釋，
中科院發給研究人員之研究加給依職級按月定額發給者，應屬各該研究人員之薪資所
得，應於給付時應依法辦理扣繳，所得人並應於年度結算申報時合併申報課稅，並自
六十九年一月起適用。是「品位加給」屬薪資所得應合併申報課稅已臻明確，原告主
張顯係對法令之誤解。三、原告另主張稅捐稽徵人員逐年審閱中科院相關之會計資料
，對系爭金額未予扣繳，均未予置喙，顯證同意中科院對該所得性質認定為研究補助
費，屬免稅範圍乙節，查就中科院系爭「品位加給」或「技術津貼」是否依法扣繳、
申報情事，於被告成立前即八十年元月間經桃園縣稅捐稽徵處大溪分處去函中科院請
依法辦理，被告成立後亦先後多次函請中科院提示資料供核，此有被告所屬大溪稽徵
所八十三年一月二十二日北區國稅大溪審第00000000號等函件可稽，是原告
主張委無足採。且按現行所得稅法對此相關之規定條文，係於五十二年制訂迄今，對
系爭「品位加給」及「技術津貼」應依法課徵所得稅之規定並未修正，被告依所得稅
法規定補徵八十二年度綜合所得稅，依法並無不合。原告之訴為無理由，請判決駁回
等語。
　　理　由
按中華民國政府或外國政府，國際機構、教育、文化、科學研究機構、團體，或其他
公私組織，為勵進修、研究或參加科學或職業訓練而給與之學金及研究、考察補
助費等所得，免納所得稅。但受領之學金或補助費，如係為授與人提供勞務所取得
之報酬，不適用之，為行為時所得稅法第四條第八款所規定。又凡公、教、軍、警、
公私事業職工薪資及提供勞務者之所得，為薪資所得，該項所得之計算，以在職務上
或工作上取得之各種薪資收入為所得額；前項薪資包括薪金、俸給、工資、津貼、歲
費、金、紅利、各種補助費及按月或按年分期給付之退休金或養老金。但為雇主之
目的，執行職務而支領之差旅費、日支費及加班費不超過規定標準者，及依同法第四
條規定免稅之項目，不在此限，復為同法第十四條第一項第三類所明定。查，原告八
十二年度綜合所得稅結算申報，經被告查得其取自中科院之薪資所得二四二、三五二
元未合併申報，遂依查得資料核定其綜合所得總額八二六、九五○元，補徵稅額二六
、八○八元。原告不服，就其取自中科院之薪資所得二四二、三五二元部分，循序提
起行政訴訟，主張：中科院係依動員戡亂臨時條款第四條規定設立，其所研發者乃
及國家安全、全民福祉之國防科技，非一般民生科技所可比擬，而一般科技之研發尚
且予以租稅優惠，舉輕以明重，本案之研發自應給予更高之優渥獎勵，故而本案原告
所領取之「品位加給」（或「技術津貼」）所得為研究補助費應合於免稅優惠之立法
目的，依法免納所得稅。又該項所得之本質，既經中科院認定為免稅所得，自足堪信
實。況原告依軍事審判法之規定，具有同軍人之身分，依工作性質，本件所得自應
免稅。其給付之方式，在會計上乃依員工參與程度不同，分別計算獎勵津貼之金額採
按月給付，此乃權衡變通之辦法，惟中科院係專案個別申請研究補助費，且按研究計
畫個案分別給付，應無疑義，由上述得之，本件「品位加給」（或「技術津貼」）所
得，依財政部六十八年十一月三十日台財稅第三八五○一號函釋，應屬免稅範圍。本
件原告於申報所得稅時，即依當年度扣繳憑單誠實申報，而今距前申報日期五年後，
中科院復掣發扣繳憑單，其掣發原因為何﹖所據法令為何﹖在在不詳，而被告卻依此
為補稅理由，似嫌牽強。政府機關對人民之信賴利益應予保護，本案認定課稅之標準
未明確前，及中小學教師課後輔導等所得未補課稅前，基於平等原則，自不宜追溯補
徵系爭薪資所得之稅款，否則有違「法律不溯既往」原則及「禁反言」原則。且稅捐
稽徵人員依所得稅法第九十五條規定，逐年至中科院查閱會計資料，而對該研究補助
費未予扣繳並未置喙，足證稅捐稽徵人員亦同意中科院將研究補助費性質認定為免稅
範圍，依所得稅法第九十四條第一項、第八十九條第二項規定，亦應向中科院追補。
從而，本件被告依所得稅法第四條第八款但書之規定，課徵系爭稅款，有違憲法第一
百六十五條、第一百七十一條、第七條、第二十二條、第二十三條及中央法規標準法
第十一條之規定，應為無效云云。經查，憲法第一百六十五條係規定教育科學藝術工
作者生活之保障，與憲法第十九條規定人民有依法律納稅之義務，兩者併行不悖。前
者，要求政府依國民經濟進展之情形，隨時提高教育科學藝術工作者之待遇；但並不
因此免除該類人員依法納稅之義務。因此，除非法律明定得免納稅義務者外，稅捐單
位對之課徵各類稅款，無違憲法第十九條、第二十二條、第二十三條、第一百七十一
條及中央法規標準法第十一條之規定。從而，中科院不論依何法源設立，其所屬人員
是否具有同軍人之身分，除非法律明定免徵綜合所得稅外，自不得解免其納稅之義
務。又行政法上所謂信賴保護原則，係指人民因相信既存之法秩序，而安排其生活或
處置其財產，則不能因嗣後法規之制定或修正，而使其遭受不能預見之損害，用以保
護人民之既得權益。本原則之適用，係在禁止新制定或修正法規有溯及既往之效力。
而所謂平等原則，係指相同之事件應為相同之處理，不同之事件則應為不同之處理，
除有合理正當之事由外，否則不得為差別待遇，合先明。本件中科院之預算雖分別
依計畫編列人事費支應其員工之各項給與，但實際上領受「品位加給」或「技術津貼
」之非軍職人員，無論配屬之單位參與不同計畫，均依該院所訂「科技人員品位加給
支給標準表」、「技術員薪給標準表」之等級，每月按職級定額領取科技品位加給或
技術津貼。且該院與其聘僱人員之約定事項亦載明所指薪給，除實物代金及眷補費外
，包括全部給與，其非軍職人員所領受之科技品位加給或技術津貼，核屬因提供勞務
所取得之報酬，應無行為時所得稅法第四條第八款免納所得稅規定之適用。況被告曾
於八十二年間派員前往該中科院瞭解結果，其支付非軍職人員之科技品位加給及技術
津貼確係按月給付方式，復經中科院八十一年十一月三日（八一）訓誠字第一六八七
三號函致被告，說明該院各類薪資扣繳所得稅狀況：「以該院於年度開始即訂有各項
研究計畫，並按照研究計畫逐月實施。各項研究計畫除一般經費外，為獎勵科技人員
竭盡心智參與研發工作，另編列研發人員研究補助費及技術津貼。為便利作業，研發
人員研究補助費係採按月發放方式，再經由成本歸戶手續，回歸計畫預算內（研究補
助費採個案給付，必將增加人力及作業之負擔，不符經濟效益）」等語。足見中科院
給付非軍職員工之品位加給及技術津貼之所得，屬經常性研究補助費給與，且依職級
按月定額支給，為提供勞務所取得之報酬，依首揭規定，核非免稅之薪資所得，被告
依法發單補徵稅款，並未逾稅捐稽徵法第二十一條所定核課期間，於法並無不合，且
尚不違背法律不溯既往原則。而首揭所得稅法之規定一直未變更，僅闡明該稅法之行
政院及財政部之函釋變更，未及於法規之制定或修正，則上開函釋之變更應追溯至首
開稅法頒布時生效適用，且無行政法信賴保護原則及禁反言原則之適用。又中小學教
師課後輔導等所得，與本件系爭所得，性質上並非相同之事件，本件被告對原告課稅
之處分，亦無違平等原則。另納稅義務人如有所得稅法第十四條第一項各類之所得，
即應依同法第七十一條規定申報納稅，而所得稅法第九十五條之規定，僅係為加強課
稅資料之正確性，授予稽徵機關調查及督促扣繳義務人對於扣繳報告之確實，是尚不
因稽徵機關未為調查或督促扣繳義務人，即認納稅義務人就其取得之所得不負申報納
稅之義務。又本件非已課稅，而核課不符，應補差額之問題，自無所得稅法第九十四
條第一項、第八十九條第二項之適用。從而，被告依據首揭法律規定，課徵原告本件
系爭所得稅，無違憲法第七條、第一百六十五條、第一百七十一條及中央法規標準法
第十一條之規定。原告主張，核無足採。本件事實已臻明確，本院亦無行言詞辯論及
命中科院參加訴訟之必要，併此明。原處分洵無違誤，一再訴願決定，遞予維持，
俱無不合。原告起訴意旨，難謂為有理由，應予駁回。
據上論結，本件原告之訴為無理由，爰依行政訴訟法第二十六條後段，判決如主文。
中    華    民    國     八十八      年      六      月     二十五      日
                    行 政 法 院 第 五 庭
                                審 判 長 評  事      廖  政  雄
                                         評  事      趙  永  康
                                         評  事      沈  水  元
                                         評  事      林  清  祥
                                         評  事      劉  鑫  楨
右  正  本  證  明  與  原  本  無  異
                                         法院書記官  張  惠  美
中    華    民    國     八十八      年      六      月     二十九      日
